---
title: "Asignación 4. Análisis y visualización de datos en Tidyverse"
subtitle: ""
date: last-modified #now #today
description: "Taller de entrenamiento para la manipulación, la visualización y el analisis de datos biológicos y ambientales utilizando tidyverse de R."
author: 
  name: Luis Fuentes-Sáenz, Julian Uribe-Lache y Vanessa Sánchez-Charris
  url: https://www.unimagdalena.edu.co/
  afiliation: 
  afiliation-url:
title-block-banner: "#99d8c9"
format:
  html:
    toc: true    # Tabla de contenido
    toc-depth: 6 
    toc-title: Menú flotante
    code-tools: false   # Opción para descargar los códigos
    code-fold: false   # Visualización de los códigos en el reporte
    css: ["styles2.css"]    # Colores del texto.
lang: ES-es
---

------------------------------------------------------------------------

## A. Elementos generales del taller

### 1. Resumen del ejercicio realizado.

### 2. Diseño de objetivos

#### **Objetivo General.**

Determinar la relación entre las variables ambientales y las variables biológicas mediante el análisis y la visualización de datos con el paquete *tidyverse*, con el fin de identificar patrones ecológicos relevantes.

#### **Objetivos Específicos.**

Explorar y describir gráficamente las tendencias de las variables ambientales y biológicas presentes en la base de datos.

Evaluar posibles correlaciones entre las condiciones ambientales y la densidadde especies mediante visualizaciones en el paquete *tidyverse.*

### 3. Elaborar una pregunta de análisis.

¿Cómo se relaciona las variables biológicas con las variables ambientales, como la temperatura y la altitud?

### 4. Redactar la hipótesis de la visualización gráfica a realizar.

Se espera que la densidad de peces disminuya con el aumento de la temperatura y la altitud, debido a que estas condiciones pueden generar estrés en los organismos y afectar su supervivencia

------------------------------------------------------------------------

## B. **Ajuste y manipulación de los datos**

### Librerías requeridas

```{r, message=FALSE, warning=FALSE}
library(factoextra)   # Para el PCA
library(rlang)        # 
library(ggplot2)      # Figuras de dispersión
library(ggforce)
library(concaveman)
library(ggrepel)
library(vegan)
library(tidyverse)
library(dplyr)
library(kableExtra)   # Para la edición de tablas
library(readxl)       # Cargar bases de Excel
require(stats)        # No se requiere instalar
library(lattice)      # No se requiere instalar
library(ggrepel)      # insertar rótulos a los puntos
require(SciViews)     # Fig. dispersión con coef. de pearson
library(plotrix)      # Figuras de cajas con múltiples variables
library(corrplot)     # Figuras de elipses
library(psych)        # Matrices de correlación para figuras de elipses
library(reshape)      # Figuras de cajas con múltiples variables
library(reshape2)     # Figuras de cajas con múltiples variables 
library(gridExtra)    # Para figuras estadísticas (varios factores)
library(grid)         # Para figuras estadísticas (varios factores)
library(forcats)      # Para manipulación de factores
library(viridis)      # Opciones de paletas de colores
```

### Cargar la base de datos

```{r}
datos <- read_xlsx("datos.xlsx", sheet = "Annex 1")
```

### 1. Crear una columna final que totalice a las densidades de los peces.

```{r}
datos2 <- datos %>%
  mutate(
    Densidad_total = rowSums(
      select(., 29:81), na.rm = TRUE))
```

```{r}
#Seleccionar solo las columanas apropiadas para la visualización
datos2 <-
  datos2 %>% 
  select(samplingID, Location, Basin, Altitude, `Water temperature`, 
         Conductivity, pH, `Dissolved Oxygen`, Densidad_total)

#Primeras 6 filas de los datos
head(datos2) %>%
  kbl %>% 
  kable_classic(full_width=F)
```

### 2. Abreviar los nombres de los géneros de peces.

```{r}
# Primero convertimos de formato largo a ancho la base de datos 
datos3 <- datos %>%
  select(3,6,7,11,24, 29:81)

datos_largo <- datos3 %>%
  pivot_longer(
    cols = -c(1:3, pH, QHEI),  # Mantiene fijas las primeras tres columnas + pH y QHEI
    names_to = "Especie",
    values_to = "Densidades_Peces",
    values_drop_na = TRUE  # Opcional: elimina NA
  )
```

```{r, message=FALSE, warning=FALSE}
# Generar una nueva columna con valores abreviados de peces
datos_largo <-
  datos_largo %>% 
  mutate(Abrev = abbreviate(Especie, minlength = 4))

datos_largo <- datos_largo %>% 
  select(Location, Basin, Especie, Abrev, Densidades_Peces, Altitude, pH, QHEI)

#Primeras 6 filas de los datos
head(datos_largo) %>% 
  kbl %>% 
  kable_classic(full_width=F)
```

### 3. Generar un subgrupo de los 15 géneros más abundantes.

```{r}
# Seleccionar los 15 géneros más abundantes
  Abundantes <- datos_largo %>%
  group_by(Especie, Abrev) %>%  # Agrupar por especie y abreviatura
  summarise(Densidad_Total = round(
    sum(Densidades_Peces, 
        na.rm = TRUE), 2), .groups = "drop") %>%  # Eliminar el agrupamiento
  arrange(desc(Densidad_Total)) %>%  # Ordenar de mayor a menor
  slice_head(n = 15)  # Seleccionar los 15 taxones más abundantes

# Visualizar tabla
Abundantes %>% 
  kbl() %>% 
  kable_classic(full_width=F)
```

### 4. Categorizar a la altura con valores similares a los utilizados en la figura 2 del artículo base

```{r}
# Aplicar la categorización a tu columna 'altura'
datos_largo <- datos_largo %>% 
  mutate(Altitud_level = case_when(
    Altitude >= 500 & Altitude < 750 ~ "Muy baja",
    Altitude >= 750  & Altitude < 1000 ~ "Baja",
    Altitude >= 1000 & Altitude < 1250 ~ "Moderadamente baja", 
    Altitude >= 1250 & Altitude < 1500 ~ "Media-baja",
    Altitude >= 1500 & Altitude < 1750 ~ "Media",
    Altitude >= 1750  & Altitude < 2000 ~ "Media-alta",
    Altitude >= 2000  & Altitude < 2250 ~ "Alta",
    Altitude >= 2250  ~ "Muy alta"
  ))

datos_largo <- datos_largo %>% 
  select(Location, Basin, Abrev, Densidades_Peces, Altitude, Altitud_level, pH, QHEI)

# Visualizar tabla
head(datos_largo) %>% 
  kbl() %>% 
  kable_classic(full_width=F)
```

```{r}
datos_largo2<- datos_largo %>%
  group_by(Location, Basin, Abrev, Densidades_Peces, Altitude, Altitud_level)  
```

------------------------------------------------------------------------

## **C. Visualización y análisis de los patrones gráficos**

### Figura 1. Realizar correlaciones entre las variables biológicas

La @fig-fig1 muestra que se presenta una fuerte relación positiva entre los géneros *Knodus* y *Attonitus* **(0.98)**; y también entre *Creagrutus* y *Chaetostoma* **(0.60)**.La relación negativa más fuerte se presenta entre los géneros *Astroblepus* y *Chaetostoma* **(-0.28)**.

```{r}
#| label: fig-fig1
#| fig-cap: Relaciones lineales entre las densidades de los géneros de peces. Las elipses azules representan relaciones positivas y las rojas representan relaciones negativas.

# Seleccionamos los 15 géneros más abundantes para realizar la correlación
generos <- datos[, c("Astroblepus", "Bryconamericus", "Chaetostoma", "Brycon", "Creagrutus", "Pimelodella", "Astyanax", "Ceratobranchia", "Characidium", "Pseudochalceus", "Trichomycterus", "Knodus", "Attonitus", "Cetopsorhamdia", "Rhoadsia")]

M <- cor(generos, use = "complete.obs")           # Matriz de Correlación (M)

# Elipses con colores  
corrplot(M, method = "ellipse", order = "AOE")  # Figura de correlaciones con elipses
```

### Figura 2. Realizar correlaciones entre las variables ambientales.

La @fig-fig2 muestra una relación fuertemente positiva entre Width mean y Depth mean lo que sugiere que a medida que aumenta el ancho, aumenta la profundidad del cuerpo de agua. También podemos apreciar relaciones fuertes negativas entre Cropland extend y Water velocity lo que nos puede decir que a medida que aumenta la cantidad de tierras agrícolas en la cuenca, la velocidad del agua en los cuerpos de agua disminuye. Y por último una relación fuerte negativa entre Dissolved Oxygen y Water temperature lo que nos indica que, a mayor temperatura del agua, menor cantidad de oxígeno disuelto.

```{r}
# Seleccionamos las variables ambientales que estén más correlacionadas
ambientales <- datos[, c("Altitude", "Water temperature", "Conductivity", "Dissolved Oxygen", "pH", "Depth mean", "Width mean", "Water velocity", "QHEI", "IHF", "QBR", "soil erosion rate", "cropland extend", "pasture extend", "human footprint index")]
```

```{r}
#| label: fig-fig2
#| fig-cap: Relaciones lineales entre las variables ambientales. Las elipses azules representan relaciones positivas y las rojas representan relaciones negativas.

M2 <- cor(ambientales, use = "complete.obs")            # Matriz de Correlación (M)

# Elipses con colores 
corrplot(M2, method = "ellipse", order = "AOE")  # Figura de correlaciones con elipses
```

### Figura 3. Realizar correlaciones entre las variables biológicas y ambientales.

La @fig-fig3 muestra que la variable **QHEI** (Índice de Evaluación Cualitativa del Hábitat) es la que muestra más relaciones positivas con las variables biológicas, mientras que **Human Footprint Index** (influencia humana relativa) presentó las relaciones negativas con la mayoría de taxones, a excepción del género *Rhoadsia* que presentó una relación fuertemente positiva con dicha variable ambiental **(0.60)**. El género *Pseudochalseus* muestra una relación fuertemente positiva con la variable **IHF** (Índice de Hábitat Fluvial) **(0.70)**; por el contrario, el género *Astroblepus* presentó una relación fuertemente negativa con **Water Temperature** (Temperatura del agua) **(-0.51)**.

```{r}
#| label: fig-fig3
#| fig-cap: Relaciones lineales entre las densidades de los géneros de peces y las variables ambientales. Las elipses azules representan relaciones positivas y las rojas representan relaciones negativas.

Mab <- cor(M, M2, use = "pairwise.complete.obs")  # Pariwise.complete.obs sirve para ignorar los valores faltantes solo en las comparaciones que ocurren

# matriz de elipses
corrplot(Mab, method = "ellipse")
```

### Figura 4. Realizar dos figuras bivariadas que muestren las principales relaciones entre variables ambientales y la densidad total de peces.

La @fig-fig4 muestra una ligera pendiente negativa, lo que sugiere que a medida que aumenta la conductividad del agua, la densidad de peces tiende a disminuir; sin embargo, también se observa una variabilidad alta en los datos (sombra de la línea). Se observa una mayor concentración de individuos en valores bajos de conductividad (\<50), lo que indica que la mayoría de peces en estas cuencas se encuentran en niveles bajos de conductividad.

```{r, message=FALSE, warning=FALSE}
#| label: fig-fig4
#| fig-cap: Relación entre la conductividad del agua y la densidad de peces en siete Cuencas. 

datos2 <- datos %>%
  mutate(
    Densidad_total = rowSums(
      select(., 29:81), na.rm = TRUE))

#Figuras de regresión entre la la densidad de peces y Conductividad
ggplot(datos2, aes(x = Conductivity, y = Densidad_total) )+
   geom_point(aes(color = Basin), size = 3) +
  geom_smooth(method= "lm") + 
  labs(x = "Conductividad",
       y = "Densidad total de peces")+
  scale_y_continuous(
    limits = c(0, 100),       # Establece el rango del eje Y (ejemplo: de 0 a 100)
    breaks = seq(0, 100, 20),  # Establece los puntos de quiebre (ejemplo: de 0 a 100 en pasos de 20)
    labels = seq(0, 100, 20)   # Etiquetas para los puntos de quiebre (opcional, puede ser personalizado)
  ) +
  theme_bw() +
  theme(panel.grid = element_blank()
  )
```

La @fig-fig5 muestra una leve tendencia positiva, lo que nos dice que la relación entre estas dos variables es directa, puesto que a medida que aumenta pH, aumenta la densidad total de peces. La mayoría de individuos se concentran en valores de pH cercanos a 7.5, lo que sugiere que las cuencas estudiadas tienen condiciones mayormente neutras. La relación entre pH y densidad de peces tiene una variabilidad considerable.

```{r, message=FALSE, warning=FALSE}
#| label: fig-fig5
#| fig-cap: Relación entre el pH y la densidad de peces en siete Cuencas. 


#Figuras de regresión entre la la densidad de peces y pH
ggplot(datos2, aes(x = pH, y = Densidad_total) )+
   geom_point(aes(color = Basin), size = 3) +
  geom_smooth(method= "lm") + 
  labs(x = "pH",
       y = "Densidad total de peces")+
  scale_y_continuous(
    limits = c(0, 100),       # Establece el rango del eje Y (ejemplo: de 0 a 100)
    breaks = seq(0, 100, 20),  # Establece los puntos de quiebre (ejemplo: de 0 a 100 en pasos de 20)
    labels = seq(0, 100, 20)   # Etiquetas para los puntos de quiebre (opcional, puede ser personalizado)
  ) +
  theme_bw() +
  theme(panel.grid = element_blank()
  )
```

### Figuras 5 y 6. Realizar dos figuras trivariadas (cotplot) que muestren las principales relaciones entre variables ambientales y la densidad total de peces, una incluyendo a las cuencas y otra a los rangos de altura.

La @fig-fig6 muestra una concentración de las densidades en las 7 cuencas entre los valores de 6.5 y 9. Tambien, las densidades en los sitios Alto Madre de Dios , Masphi y Hacha fueron dispersas en comparción con los sitios Chirape, Mira, Pachijal y Suaza que son más concentrados.

```{r, message=FALSE, warning=FALSE}
#| label: fig-fig6
#| fig-cap: Relaciones entre las densidades por el nivel pH en las distintas cuencas

# Figura de relaión entre pH y la densidad de peces por cuencas
ggplot(datos_largo2, aes(x = pH, y = Densidades_Peces, color = Basin)) +
  geom_point(alpha = 0.6, size = 1) +
  geom_smooth(method = "lm", se = FALSE, linewidth = 1) +  # Tendencia por cuenca
  facet_wrap(~ Basin, scales = "fixed") +  # Separar por cuenca
  scale_y_continuous(
    limits = c(0, 60),       # Límites fijos
    breaks = seq(0, 60, 10)  # Marcas cada 10 unidades
  ) +
  labs(
    x = "pH",
    y = "Densidad Total de Peces"
  ) +
  theme_bw() +
  theme(legend.position = "none")  # Ocultar leyenda redundante
```

La @fig-fig7 muestra que las densidades en Muy baja se concentro en los rangos de pH de 5.5 y 9.5. Por otro lado, los rangos Alta, Media, Media alta, Muy baja y Media baja tuvieron pocas y dispersas densidades.

```{r, message=FALSE, warning=FALSE}
#| label: fig-fig7
#| fig-cap: Relaciones entre las densidades por el nivel pH por rango de altitud

# Figura de relaión entre pH y la densidad de peces por altura
ggplot(datos_largo, aes(x = pH, y = Densidades_Peces, color = Altitud_level)) +
  geom_point(alpha = 0.6, size = 3) +
  geom_smooth(method = "lm", se = FALSE, linewidth = 1) +  # Tendencia por cuenca
  facet_wrap(~ Altitud_level, scales = "free_x") +  # Separar por cuenca
  labs(
    x = "pH",
    y = "Densidad Total de Peces"
  ) +
  theme_bw() +
  theme(legend.position = "none")  # Ocultar leyenda redundante
```

### Figura 7. Visualizar diferencias entre las densidades totales de los peces y las diferentes cuencas.

La @fig-fig8 muestra que los géneros, en su mayoria, mantuvieron su rango de densidad entre los valores de 10 y 40. Géneros como *Astyanax, Creagrutus, Rhoadsia, Trichomycterus* y *Bryconamericus* mostraron un comportamiento similar entre sí en sus densidades. Tambien, *Brycon, Chaetostoma, Ceratobranchia* y *Pimelodella*, mostraron similudes en sus densidades. Por ultimo, no se logró observar un claro patrón las densidades de los géneros por los ríos.

```{r, message=FALSE, warning=FALSE}
#| label: fig-fig8
#| fig-cap: Grafico de cajas que compara cómo se distribuyen las densidades de los peces en los diferentes ríos.

datos_largo2 <- datos_largo2 %>% 
  filter(Densidades_Peces > 10) 

ggplot(datos_largo2, aes(x = Abrev, y = Densidades_Peces, fill = Basin)) + 
  geom_boxplot() +
  labs(
    x = "Especies", fill = "Ríos",
    y = "Densidad") +
  scale_fill_viridis_d() +
   scale_y_continuous(
    limits = c(0, 80),       # Límites fijos
    breaks = seq(0, 80, 10)  # Marcas cada 10 unidades
  ) +
  theme_bw() +
  theme(
    panel.grid = element_blank(),
    axis.text.x = element_text(angle = 45, hjust = 1)
  )
```

### Figura 8. Visualizar diferencias entre las densidades totales de los peces y las categorías de alturas referenciadas en el artículo.

La @fig-fig9 muestra la destrucción de los peces a lo largo de un gradiente altitudinal, donde las especies en general tienen una mayor distribución en zonas muy bajas representadas por el color amarillo de las cajas esto lo podemos apreciar para los géneros *Pimelodella*, *Astyanax* y *Ceratobranchia*. En zonas altas la densidad de peces es menor mostrando unas cajas más delgadas y de color morado por ejemplo la especie *Chaetostoma*. Por último, podemos mencionar que la abundancia de peces aumenta en zonas muy bajas y medias, disminuyendo en zonas altas.

```{r, message=FALSE, warning=FALSE}
#| label: fig-fig9
#| fig-cap: Variación de la densidad de peces según la altitud. 

ggplot(datos_largo2, aes(x = Abrev, y = Densidades_Peces, fill = Altitud_level)) + 
  geom_boxplot() +
  labs(
    x = "Especies", fill = "Altitud",
    y = "Densidades de peces") +
  scale_fill_viridis_d() +
   scale_y_continuous(
    limits = c(0, 80),       # Límites fijos
    breaks = seq(0, 80, 10)  # Marcas cada 10 unidades
  ) +
  theme_bw() +
  theme(
    panel.grid = element_blank(),
    axis.text.x = element_text(angle = 45, hjust = 1)
  )
```

### Figura 9. Visualizar diferencias entre las densidades totales de los peces, con las cuencas y los rangos de altura.

```{r}
# Resumen estadístico (promedios y error estándar)
datos_grafico <- datos_largo %>%
  group_by(Basin, Altitud_level) %>%  
  summarise(
    Media = mean(Densidades_Peces, na.rm = TRUE),         # Promedios
    SE = sd(Densidades_Peces, na.rm = TRUE) / sqrt(n()),  # Error estándar
    .groups = 'drop'
  )
```

La @fig-fig10 muestra que en algunas cuencas, como Masphi y Chirape, hay una alta densidad de peces en altitudes extremas (muy baja y muy alta, respectivamente). En otras cuencas, como Hacha y Suaza, la densidad de peces está más distribuida entre las diferentes altitudes, con predominancia en rangos medios y bajos. Mira muestra menor densidad general en comparación con las demás cuencas.

```{r}
#| label: fig-fig10
#| fig-cap: Distribución de géneros de peces en las diferentes cuencas según el rango de altitud y densidad

ggplot(datos_largo, aes(x = Basin, y = Densidades_Peces, fill = Altitud_level)) +
  geom_col(position = position_dodge(width = 0.8), width = 0.7, color = "black") +
  labs(
    x = "Cuenca",
    y = "Densidad de peces",
    fill = "Rango de Altitud"
  ) +
  scale_fill_brewer(palette = "YlOrRd") +  # Paleta de colores
  theme_bw() +
  theme(
    axis.text.x = element_text(angle = 45, hjust = 1),
    legend.position = "top"
  )
```

### Figura 10. Figura estadística que visualice promedios y errores estándar de la densidad total de peces entre cuencas y gradientes de altura.

La @fig-fig11 muestra que la cuenca **Alto Madre de Dios** presenta las densidades más altas. Se observa una fuerte presencia de peces en los rangos de altitud alta y muy baja. Las cuencas **Chirape** y **Hacha** muestran una distribución más equilibrada, en los distintos rangos altitudinales. **Masphi, Mira** y **Pachijal** presentan menores densidades de peces, con la mayoría de los valores por debajo de 0.5. **Suaza** exhibe una densidad relativamente alta, con predominancia en los rangos de altitud baja y moderadamente baja. **Alto Madre de Dios** y **Hacha** presentan barras de error más amplias, lo que sugiere una mayor dispersión en los datos.

```{r}
#| label: fig-fig11
#| fig-cap: Variación en la Densidad de Peces en las diferentes cuencas y el Rango de Altitud.

# Crear gráfico
ggplot(datos_grafico, aes(x = Basin, y = Media, fill = Altitud_level)) +
  geom_col(position = position_dodge(width = 0.8), width = 0.7, color = "black", linewidth = 0.3) +  
  geom_errorbar(
    aes(ymin = Media - SE, 
        ymax = Media + SE),
    width = 0.2,
    position = position_dodge(width = 0.8),
    color = "black",
    linewidth = 0.5  
  ) +
  labs(
    x = "Cuenca",
    y = "Densidad de peces"
  ) +
  scale_y_continuous(expand = expansion(mult = c(0, 0.1))) +   
  theme_minimal(base_size = 12) +  
  theme(
    legend.position = "top",
    legend.title = element_text(face = "bold"),
    axis.text.x = element_text(angle = 45, hjust = 1, vjust = 1),
    axis.title = element_text(face = "bold"),
    panel.grid.major.x = element_blank(),  
    panel.grid.minor.y = element_blank(),  
    plot.caption = element_text(hjust = 0, face = "italic")  
  ) +
  guides(fill = guide_legend(nrow = 1)) 
```

### Figura 11. Realizar la figura de burbujas similares a la figura 2 del artículo base y al taller visto en clase.

La @fig-fig12 muestra que la distribución de las especies están concentradas en altitudes bajas (500m-1000m); además, vemos que las burbujas en este intervalo tienen un mayor tamaño lo que nos indica una mayor concentración de peces, y para altitudes más altas tenemos algunas especies pero con una abundancia menor puesto que las burbujas tienden a ser más pequeñas. Por último, localidades como Alto Madre de Dios tienen una presencia en varias altitudes mientras que otras son exclusivas de alguna altitud.

```{r}
#| label: fig-fig12
#| fig-cap: Variación de la densidad de peces según la altitud. 

datos_largo2 <- datos_largo %>% 
filter(Densidades_Peces > 5) 

# Calcular densidad total por especie para el ordenamiento
datos_orden <- datos_largo2 %>%
  group_by(Abrev) %>%
  summarise(Densidad_Max = max(Densidades_Peces, na.rm = TRUE)) %>%
  arrange(desc(Densidad_Max)) %>%
  pull(Abrev)

# Convertir 'Abrev' a factor ordenado por densidad total
datos_largo2$Abrev <- factor(datos_largo2$Abrev, 
                            levels = datos_orden)

# Crear el gráfico de burbujas
ggplot(datos_largo2, aes(x = Altitude, y = reorder(Abrev, -Densidades_Peces), 
                         size = Densidades_Peces, color = Basin)) +
  geom_point(alpha = 0.5) +  
  scale_size(range = c(1, 8), breaks = seq(10, 100, by = 20)) +  # Cambia los valores en la leyenda de tamaños
  scale_x_continuous(
    limits = c(500, 2750), 
    breaks = seq(500, 2750, by = 250)
  ) + 
  theme_bw() +
  theme(
    panel.grid = element_blank(),
    axis.ticks.y = element_blank(),
    axis.text.x = element_text(size = 12),
    axis.title.x = element_text(size = 14, face = "bold"),
    axis.title.y = element_blank()
  ) +
  geom_vline(xintercept = seq(500, 2750, by = 250), color = "gray", linetype = "dashed") +
  guides(
    size = guide_legend(
      title = NULL,
      override.aes = list(color = "#377eb8", shape = 1, stroke = 1.2)
    ),
    color = guide_legend(title = NULL)
  ) 
```

### Figura 12. Realizar la figura de burbujas reemplazando a los rangos de altura con las cuencas.

La @fig-fig13 muestra las densidades de los peces por las cuencas, donde se observa que en sitios como Alto Madre de Dios es el que mayores densidades de generos registró con valores de 30 en la altitud muy baja, con especies como Bryconamericus, Attonitus, Ceratobranchia, entre otras. Tambien, se observa una mayores densidades en las altitudes bajas, es decir, las altitudes altas tuvieron densidades unicamente en Astroblepus, la cual muestra una amplia distribución altitudinal.

```{r, message=FALSE, warning=FALSE}
#| label: fig-fig13
#| fig-cap: Gráfico de burbujas con las densidades de los generos por cuencas muestreadas.

# Filtrar datos (opcional, según tu necesidad)
datos_largo2 <- datos_largo2 %>% 
  filter(Densidades_Peces > 5)

# Crear el gráfico de burbujas con cuencas en el eje X
ggplot(datos_largo2, aes(x = Basin, y = Abrev, size = Densidades_Peces, color = Altitud_level)) +  # Cambiado: x = Basin, color = Altitude
  geom_point(alpha = 0.5) +  
  scale_size(range = c(1, 8), name = "Densidad") + 
 scale_color_viridis_d(  # Escala discreta de viridis
    option = "plasma",   # Opciones: "magma", "inferno", "plasma", "viridis", etc.
    name = "Altitud"     # Título de la leyenda
  ) +
  theme_bw() +
  theme(
    panel.grid = element_blank(),
    axis.ticks.y = element_blank(),
    axis.text.x = element_text(size = 12, angle = 45, hjust = 1),  # Texto en ángulo para cuencas
    axis.title.x = element_text(size = 14, face = "bold"),
    axis.title.y = element_blank(),
    legend.position = "right"
  ) +
  # Líneas verticales grises (ahora entre cuencas)
  geom_vline(xintercept = seq(1.5, length(unique(datos_largo2$Basin))-0.5, by = 1), 
             color = "gray", linetype = "dashed") +
  # Ajustar leyendas
  guides(
    size = guide_legend(
      order = 1,  # Orden de las leyendas
      override.aes = list(shape = 1, stroke = 1.2)
    ),
    color = guide_colorbar(
      title.position = "top",
      title.hjust = 0.5,
      order = 2
    )
  ) +
  labs(x = "Cuenca", y = NULL)  # Etiquetas de ejes
    color = guide_legend(title = NULL)  # Quitar título de la leyenda de colores
```
